【裁判字號】    91,訴,3142
【裁判日期】    920313
【裁判案由】    損害賠償
【裁判全文】
臺灣高雄地方法院民事判決  九十一年度訴字第三一四二號
    原      告  乙○○
    被      告  甲○○
    訴訟代理人  江雍正律師
                吳世敏律師
                陳慧錚律師
右當事人間請求損害賠償事件，由刑事庭移送前來，本院判決如左：
    主      文
被告應給付原告新台幣壹拾貳萬陸仟捌佰元，及自民國九十一年三月十五日起至清償
日止，按週年利率百分之五計算之利息。
原告其餘之訴駁回。
訴訟費用由被告負擔五分之一，餘由原告負擔。
    事      實      及      理      由
一、按訴狀送達後，原告不得將原訴變更或追加他訴。但有下列各款情形之一者，不
    在此限：二、請求之基礎事實同一者。三、擴張或減縮應受判決事項之聲明者。
    民事訴訟法第二百五十五條第一項第二、三款分別定有明文。本件原告於起訴時
    係依侵權行為之法律關係請求被告給付新台幣（下同）十六萬七千一百九十七元
    ，嗣後於本院審理中變更為先位之訴請求被告給付六十四萬零二百八十五元，備
    位之訴請求被告給付四十一萬六千四百二十三元，並追加不當得利為訴訟標的，
    其擴張請求金額部分，係屬擴張應受判決事項之聲明，至追加不當得利為訴訟標
    的部分，則屬請求之基礎事實同一，其變更或追加均為前揭法條規定之所許，合
    先敘明。
二、原告主張被告原係坐落高雄市三民區○○○段覆鼎金小段一三八六─一二地號土
    地及其上三七三八建號即門牌號碼高雄市三民區○○○路一二五巷三九弄六號三
    層房屋（下稱系爭房地）之所有權人，茲因被告向泛亞商業銀行股份有限公司（
    下稱泛亞銀行）借款，以系爭房地設定抵押權予泛亞銀行以擔保債權，但未依約
    清償，系爭房地經泛亞銀行聲請本院強制執行後，泛亞銀行於民國八十七年十二
    月三日承買系爭房地，再於八十九年十月二十六日將系爭房地出售予原告，並於
    八十九年十二月二十日辦妥所有權移轉登記。原告於取得系爭房地所有權後，因
    被告一時未能另覓住處，原告乃同意讓被告借住一至二個月，俟被告覓得住處後
    再行搬離，詎被告一再藉故拖延拒絕搬離，顯然已侵占系爭房地，侵害原告之權
    利，使原告不但無法使用系爭房地或出售以清償貸款，還必須為此案開庭來回奔
    波，原告之妻也因此過於憂慮而精神異常，必須支出醫藥費，凡此種種均造成原
    告精神上極大之痛苦，原告爰提起本件訴訟並為先備位之請求及訴之聲明，先位
    之訴為依侵權行為之法律關係，請求被告賠償其購買系爭房地資金之利息支出四
    十萬三千八百六十二元、系爭房地地價稅、房屋稅、保險費及水電費計二萬二千
    七百零三元、民刑庭出庭交通費九萬三千七百二十元、原告之妻所支出之醫藥費
    六千元、慰撫金十一萬四千元，共計六十四萬零二百八十五元及其法定利息；備
    位之訴為依不當得利之法律關係，請求被告給付相當於租金之不當得利二十八萬
    八千元（每月一萬二千元）及系爭房地地價稅、房屋稅、保險費及水電費、民刑
    庭出庭交通費、原告之妻所支出之醫藥費、慰撫金，共計四十一萬六千四百二十
    三元及其法定利息。從而聲明：（一）先位聲明：被告應給付原告六十四萬零二
    百八十五元，及自起訴狀繕本送達被告翌日起至清償日止，按週年利率百分之五
    計算之利息。（二）備位聲明：被告應給付原告四十一萬六千四百二十三元，及
    自起訴狀繕本送達被告翌日起至清償日止，按週年利率百分之五計算之利息。
三、被告則以系爭房地原為其所有，原告取得系爭房地所有權後，同意被告可以繼續
    借住至找到房子為止，被告有幫原告代繳部分地價稅、房屋稅，後來也搬走了，
    足見被告並無將系爭房地據為己有之意，本件並無侵占之事實，刑事案件（即被
    告被訴侵占罪之案件）部分亦經台灣高等法院高雄分院（下稱高雄高分院）判決
    被告無罪確定，本件附帶民事訴訟已失所附麗，應逕予駁回。又原告直至九十年
    十二月三十一日才首度要求被告應於九十一年一月十日前搬走，被告因為一直找
    不到房子，才遲遲未搬走，嗣被告已於九十一年八月底搬走，並分別於同年十一
    月二十七日、二十八日將系爭房屋鑰匙及授權處理剩餘物品之同意書交付原告。
    至原告請求被告賠償之各項細目中，購屋資金之利息支出、被告開庭之交通費均
    與被告有無侵占系爭房地無因果關係，系爭房地之地價稅、房屋稅、保險費及水
    電費均屬原告本於系爭房地所有權人應支付之費用，亦與系爭房地是否被侵占無
    涉，而原告之妻並非本件訴訟之原告，即使其因被告使用系爭房地受有損害，亦
    不得由原告起訴請求，況原告並未提出證據證明其妻確有受到侵害及支出之數額
    。再就精神賠償而言，本件並非侵害原告生命、身體、健康、名譽等情形，原告
    自不得請求給付慰撫金，故原告之訴顯無理由等語置辯。並聲明：駁回原告之訴
    。
四、經查，被告原為系爭房地所有權人，茲因被告以系爭房地為抵押物向泛亞銀行借
    款，但未依約清償，系爭房地經泛亞銀行聲請本院強制執行後，泛亞銀行於八十
    七年十二月三日承買系爭房地，再於八十九年十月二十六日將系爭房地出售予原
    告，並於八十九年十二月二十日辦妥所有權移轉登記，因法院及泛亞銀行均未辦
    理點交，故被告繼續居住系爭房地。原告於取得系爭房地所有權後，因被告一時
    未能另覓住處，原告乃同意讓被告暫時無償借住，後原告曾於九十年十二月三十
    一日寄發存證信函，通知被告應於九十一年一月十日前搬離，將系爭房地交還原
    告，並經被告於九十一年一月一日收受該存證信函，詎被告於收受存證信函後，
    並未依限遷離。嗣原告就被告涉嫌侵占犯行提起自訴，經本院刑事庭以九十一年
    度自字第六一號判決被告有罪後，復經高雄高分院以九十一年度上易字第一四九
    四號判決被告無罪確定。被告於九十一年八月底始遷離該房地，遷離後仍有物品
    置於系爭房屋內，至同年十一月二十七日、二十八日被告才將系爭房屋鑰匙及授
    權處理剩餘物品之同意書交付原告之事實，為兩造所不爭，並據原告提出建物所
    有權狀、土地所有權狀、台北迪化街郵局第一七七一號存證信函、土地登記謄本
    、建物登記謄本各一件為證，復經本院調閱本院九十一年度自字第六一號、高雄
    高分院九十一年度上易字第一四九四號卷宗查核屬實，堪信其為真正。至原告主
    張被告侵占或無權占有系爭房地，使原告受有購買房地資金之利息損失等共計六
    十四萬零二百八十五元等語，則為被告所否認，並以前詞置辯。經查：
（一）按刑事庭依刑事訴訟法第五百零八條第一項移送民事庭之附帶民事訴訟，於其
      提起之合法與否依同法第四百九十四條之規定固仍應依刑事訴訟法予以判斷，
      不得於移送民事庭後將關於獨立民事訴訟之法規溯及於附帶提起民事訴訟之時
      而適用之，若其附帶提起之民事訴訟與刑事訴訟法第四百九十一條第一項所定
      之要件本無不合，則於移送民事庭後已屬獨立民事訴訟，其訴訟程序即應適用
      民事訴訟法之規定，並不因移送民事庭後刑事部分之判決無罪經已確定而受影
      響（最高法院四十三年台上字第三七二號判決意旨參照）。查本件原告固係依
      刑事訴訟法第四百八十七條之規定，於被告涉嫌侵占罪之刑事案件訴訟程序中
      ，附帶提起本件民事訴訟，而該刑事案件經高雄高分院判決被告無罪確定；惟
      原告提起本件民事訴訟時，並無違反刑事訴訟法第四百八十七條規定而有程序
      不合法情事，至本院刑事庭判決被告有罪並將本件民事訴訟移送民事庭審理後
      ，本件即屬獨立之民事訴訟，不受嗣後刑事案件判決無罪確定所影響。是被告
      抗辯刑事案件已經高雄高分院判決被告無罪確定，本件附帶民事訴訟已失所附
      麗，應逕予駁回云云，並不足採。
（二）本件原告於取得系爭房地所有權後，同意被告暫時無償借住，已如前述，是兩
      造間就系爭房地確有使用借貸契約存在，應屬無疑。雖然原告嗣後終止契約，
      請求被告返還系爭房地，被告以尚未尋得新居為由而未搬離，但刑法上之侵占
      罪，須持有人變易其原來之持有意思而為不法所有之意思，始能成立，不能僅
      因一時延未交還，即遽認被告有侵占故意，且被告除替原告代繳部分之地價稅
      、房屋稅外，於本院審理中亦將系爭房地返還於原告，可知被告主觀上並無將
      系爭房地據為己有之意；此外，原告復未舉證證明被告有易持有為所有之意思
      ，從而原告主張被告侵占系爭房地等語，自屬無據。
（三）承上所述，被告雖未侵占系爭房地，惟原告既已終止使用借貸契約，並要求被
      告於九十一年一月十日前遷離系爭房地，被告卻延至九十一年八月始遷離，遷
      離後仍有物品置於系爭房屋內，至同年十一月二十七日、二十八日被告才將系
      爭房屋鑰匙及授權處理剩餘物品之同意書交付原告；則自遷離期限屆至翌日即
      九十一年一月十一日起，被告對系爭房地之占有已轉變為無權占有，且於被告
      將系爭房屋鑰匙及授權處理剩餘物品之同意書交付原告前，因被告仍有物品置
      於系爭房屋內，即有占用系爭房地之事實，使原告無法使用、處理該房地，仍
      不能認為此時被告已經返還系爭房地，是應認被告於九十一年十一月二十八日
      始將系爭房地返還於原告。是而，自九十一年一月十一日起至同年十一月二十
      七日止，被告係無權占用系爭房地無疑。另原告雖主張於九十年一月份左右，
      就已經終止系爭房地使用契約，並要求被告遷離等語，然此為被告所否認，原
      告亦未舉證以實其說，故原告此部分之主張尚難採信。
（四）綜上，被告並未侵占系爭房地，惟於九十一年一月十一日起至同年十一月二十
      七日止，被告係無權占有系爭房地。
五、先位之訴部分：原告先位之訴係主張因被告侵占或無權占有系爭房地，致其受有
    購買系爭房地資金（包含銀行貸款及自備款）之利息損害、系爭房地保險費、九
    十年度、九十一年度地價稅及房屋稅、九十一年七、八月份之電費、九十一年八
    、九月份之水費、民刑庭出庭交通費、原告之妻因而精神異常支出醫藥費等損害
    ，亦因此造成原告精神上極大之痛苦，爰請求被告賠償上開損害及給付慰撫金，
    共計六十四萬零二百八十五元及利息等語。惟被告固有於九十一年一月十一日起
    至同年十一月二十七日止無權占有系爭房地之事實，然查：
（一）原告主張若非被告無權占有系爭房地，原告就能出售該房地以得到資金，便不
      會有利息損失，故被告應賠償原告購買系爭房地資金之利息損失等語，惟查，
      原告之所以會支出購買系爭房地之資金（包含銀行貸款及自備款）或其利息，
      係因原告購買系爭房地所致，並非被告無權占有該房地所造成之損害，原告亦
      未舉證證明其有出售系爭房地之計畫及預計可獲得之價金數額，是原告此部分
      之主張自不足採。
（二）系爭房地之保險費、九十年度、九十一年度之地價稅及房屋稅等費用，均係原
      告本於所有權人之地位所應支付之費用，與被告無權占有系爭房地一事無涉，
      自不得向被告請求；而原告為本件民事及刑事案件出庭所支付之交通費部分，
      原告並未提出證據證明有此項支出及支出之數額，且縱有該項支出，亦僅屬原
      告提起民刑事訴訟所導致之支出，並非被告無權占有該房地造成之損害，故難
      認該交通費支出係被告無權占有系爭房地所造成之損害。
（三）系爭房地九十一年七、八月份之電費及同年八、九月份之水費，雖為該房地使
      用人即被告所應支付之費用，惟不論由何人使用系爭房地或是否為無權占用，
      均必須支付上開水電費，即水電費非屬被告無權占有系爭房地所造成之損害，
      原告不得依損害賠償之法律關係請求被告給付上開水電費。
（四）原告又主張其妻因被告侵占系爭房地之事件，導致精神異常而受有支出醫藥費
      之損失，被告應賠償該部分損失等語，然按侵權行為損害賠償之請求權人以因
      該項侵權行為而受損害之人為限，原告既主張係其妻受有支出醫藥費之損害，
      自應以其妻而非原告為請求權人，是原告此部分之請求亦無理由。
（五）再按受精神上之損害得請求賠償者，以法律有明文規定者為限，而依我國民法
      規定，僅在不法侵害他人生命、身體、健康、名譽、自由、信用、隱私、貞操
      ，或不法侵害其他人格法益或他人基於父、母、子、女或配偶關係之身分法益
      而情節重大時，被害人或其他得請求賠償之人，始有請求行為人給付慰撫金之
      權利。本件被告無權占有原告所有之系爭房地，僅侵害原告之財產權，非屬前
      開得請求慰撫金之情形，故原告主張被告應給付慰撫金等語，於法不合。
（六）綜上，原告先位之訴請求被告給付六十四萬零二百八十五元，及自起訴狀繕本
      送達被告翌日起至清償日止，按週年利率百分之五計算之利息，為無理由。
六、備位之訴部分：原告備位之訴係主張被告因無權占有系爭房地，受有每月一萬二
    千元相當於租金之不當得利，及系爭房地保險費、九十年度、九十一年度地價稅
    及房屋稅、九十一年七、八月份之電費、九十一年八、九月份之水費、民刑庭出
    庭交通費、原告之妻因而精神異常支出醫藥費等不當得利，原告亦因而受有同上
    之損害，並因此造成原告精神上極大之痛苦，爰請求被告返還上開不當得利及給
    付慰撫金予原告，共計四十一萬六千四百二十三元及利息等語。又本件被告於九
    十一年一月十一日起至同年十一月二十七日止有無權占有系爭房地之事實，已如
    前述，經查：
（一）按無法律上之原因而受利益，致他人受損害者，應返還其利益，但依其利益之
      性質或其他情形不能返還者，應償還其價額。民法第一百七十九條前段、第一
      百八十一條後段分別定有明文。又無權占有他人房地，可能獲得相當於租金之
      利益，為社會通常之觀念（最高法院六十一年台上字第一六九五號判例意旨可
      資參照）。原告主張被告應依不當得利之法律關係返還自八十九年十一月起至
      九十一年十一月止，每月以一萬二千元計算之相當於租金之不當得利等語，經
      查，被告自九十一年一月十一日起至同年十一月二十七日止無權占用系爭房地
      ，受有使用系爭房地之利益，致原告受有損害，該項利益依其性質無法返還，
      原告自得請求被告償還自九十一年一月十一日起至同年十一月二十七日止相當
      於租金價額之不當得利，逾此部分之請求，則因被告係有權占有或已經返還系
      爭房地而無理由。再查，原告收回系爭房地後，旋將該房地出租予訴外人陳惠
      靈、管軍、朱彥儒、楊琇雯、吳莉雯、吳孟穎等六人，每月可得租金一萬二千
      元，有房屋租賃契約書、存摺內頁及高雄市政府警察局三民第二分局九十二年
      一月二十二日高市警三（貳）分刑字第○九二○○○○九七六號函各一份在卷
      可稽，是原告主張以每月一萬二千元計算本件相當於租金之不當得利數額，尚
      屬可採。則被告自九十一年一月十一日起至同年十一月二十七日止無權占用系
      爭房地所獲得之利益為十二萬六千八百元（計算式為：12000×10＋12000×
      17/30＝126800）。
（二）系爭房地之保險費、九十年度、九十一年度之地價稅及房屋稅等費用，均係原
      告本於所有權人之地位所應支付之費用，與被告無權占有系爭房地一事無涉，
      亦非被告所得之利益；而原告為本件民事及刑事案件出庭所支付之交通費部分
      ，原告並未提出證據證明有此項支出及支出之數額，且縱有該項支出，亦僅屬
      原告提起民刑事訴訟所導致之支出，並非被告無權占有該房地所受之利益，故
      原告主張之前揭費用，均難認係被告無權占有系爭房地所獲得之不當得利，原
      告自不得依不當得利之法律關係請求被告給付該等費用。
（三）再查，系爭房地九十一年七、八月份之電費及九十一年八、九月份之水費共計
      二千一百六十四元固均由原告所支付，有原告提出之繳款收據二紙附卷可考，
      且水電費用本應由使用人即被告支付，惟原告未受委任，並無義務，而為被告
      支出該筆費用，應屬無因管理，不論該無因管理是否適法，被告之受利益，均
      係基於法律所允許之管理人無因管理行為，自非無法律上之原因，故原告尚不
      得依不當得利之法律關係請求被告返還前開水電費用。至原告是否得依其他法
      律關係而為請求，並非本件所得審酌之範圍，併予敘明。
（四）原告又主張其妻因被告無權占用系爭房地之事件，導致精神異常而支出醫藥費
      ，被告應依不得得利之法律關係償還該部分之支出等語，然按不當得利之請求
      權人以因不當得利受領人受有利益而受損害之人為限，原告既主張係其妻受有
      支出醫藥費之損害，自應以其妻而非原告為請求權人，況該醫藥費之支出非屬
      被告所受之利益，是原告此部分之請求亦無理由。
（五）再按受精神上之損害得請求賠償者，以法律有明文規定者為限，而依我國民法
      規定，依不當得利之法律關係無從請求慰撫金，故原告主張被告應依不當得利
      之法律關係給付慰撫金等語，於法無據。
（六）綜上，本件原告備位之訴中，請求被告返還相當於租金之不當得利十二萬六千
      八百元部分，為有理由，逾此範圍之請求為無理由。
七、末按給付無確定期限者，債務人於債權人得請求給付時，經其催告而未為給付，
    自受催告時起，負遲延責任。其經債權人起訴而送達訴狀，或依督促程序送達支
    付命令，或為其他相類之行為者，與催告有同一之效力；遲延之債務，以支付金
    錢為標的者，債權人得請求依法定利率計算之遲延利息；應付利息之債務，其利
    率未經約定，亦無法律可據者，週年利率為百分之五，民法第二百二十九條第二
    項、第二百三十三條第一項前段及第二百零三條分別定有明文。經查，本件被告
    已於九十一年三月十四日收受附帶民事起訴狀，有送達證書在卷可憑。綜上所述
    ，原告先位之訴請求被告給付六十四萬零二百八十五元及其法定利息，並無理由
    ，本院自應就原告備位之訴請求被告給付四十一萬六千四百二十三元及其法定利
    息為審理，而備位之訴中，原告請求被告返還相當於租金之不當得利十二萬六千
    八百元部分有理由，其餘均無理由。從而，原告依民法第一百七十九條、第一百
    八十一條不當得利及前揭法律規定，請求被告給付十二萬六千八百元，及自起訴
    狀繕本送達被告翌日即九十一年三月十五日起至清償日止，按週年利率百分之五
    計算之利息，為有理由，應予准許；逾此部分之請求為無理由，應予駁回。
八、本件事證已臻明確，兩造其餘攻擊防禦方法及舉證，核於判決結果不生影響，爰
    不一一論斷，附此敘明。
據上論結，本件原告之訴一部為有理由，一部為無理由，依民事訴訟法第七十九條但
書，判決如主文。
中      華      民      國    九十二    年      三      月     十三     日
                              臺灣高雄地方法院民事第二庭
~B審判長法官  楊富強
~B法      官  李勝琛
~B法      官  楊筑婷
右為正本係照原本作成。
如不服本判決，應於送達後廿日內，向本院提出上訴狀並表明上訴理由，如於本判決
宣示後送達前提起上訴者，應於判決送達後十日內補提上訴理由書（須附繕本）。
中      華      民      國    九十二    年      三      月     十三     日
~B法院書記官  胡淑芳


司法院資訊處製作；財團法人民間司法改革基金會備份。
